---
title: 'Análisis calidad del aire Madrid'
author: "Autor: Sergio Romero Córdoba"
date: "Marzo 2022"
output:
  html_document:
    highlight: default
    number_sections: yes
    theme: cosmo
    toc: yes
    toc_depth: 2
  word_document: default
  pdf_document:
    highlight: zenburn
    toc: yes
---

```{r setup, include=FALSE}
knitr::opts_chunk$set(echo = TRUE)
```

# Estudio de la calidad del aire en Madrid

```{r message= FALSE, warning=FALSE}

library(dplyr)
library(tidyr)
library(tidyverse)
library(lubridate)
library(readr)
library(ggplot2)
library(zoo)
library(openair)
library(corrplot)

```

## Carga y limpieza del juego de datos diraios meteorológicos

Cargamos en primer lugar el conjunto de datos meteorológicos horarios y vemos su estructura.

```{r message= FALSE, warning=FALSE}

mydir = "Datos horarios meteo"
myFiles = list.files(path = mydir, pattern = "*.csv", full.names = TRUE, recursive = TRUE)
datos_horarios_meteo <- myFiles %>% map_df(~read_csv2(.x, show_col_types = FALSE) %>% mutate(MES = as.character(MES)))
str(datos_horarios_meteo)

```

Cada registro está estructurado de la siguiente forma:

PROVINCIA, MUNICIPIO, ESTACION, MAGNITUD, PUNTO_MUESTREO, ANO, MES, H01, V01, H02, V02... H24, V24

Donde H01 corresponde al dato de la primera hora, H02 la segunda y así sucesivamente.

Vamos a ver ahora los distintos valores para la columna MAGNITUD. Estos valores nos identifican los distintos datos que se miden en cada una de las estaciones:

```{r message= FALSE, warning=FALSE}

distinct(datos_horarios_meteo, MAGNITUD)

```

En la definición del conjunto de datos encontramos los datos que corresponden a cada uno de estos códigos:

```{r table3, echo=FALSE, message=FALSE, warnings=FALSE, results='asis'}

cat("
| ID    | Descripción                |
|-------|:---------------------------|
| 80    | RADIACIÓN ULTRAVIOLETA     |
| 81    | VELOCIDAD VIENTO           |
| 82    | DIR. DE VIENTO             |
| 83    | TEMPERATURA                | 
| 86    | HUMEDAD RELATIVA           |
| 87    | PRESION BARIOMETRICA       |
| 88    | RADIACION SOLAR            |
| 89    | PRECIPITACIÓN              |
")

```

Se puede encontrar más detalle de cada uno de los tipos de contaminantes en el portal web de calidad del aire del ayuntamiento de Madrid (http://www.mambiente.madrid.es/opencms/opencms/calaire/ContAtmosferica/Contaminantes/Tipos.html).

Las columnas Vx identifican los valores que han sido validados. Vamos a limpiar en primer lugar los datos no validados.

```{r message= FALSE, warning=FALSE}

datos_horarios_meteo$H01 <- ifelse(datos_horarios_meteo$V01 == "N", NA, datos_horarios_meteo$H01)
datos_horarios_meteo$H02 <- ifelse(datos_horarios_meteo$V02 == "N", NA, datos_horarios_meteo$H02)
datos_horarios_meteo$H03 <- ifelse(datos_horarios_meteo$V03 == "N", NA, datos_horarios_meteo$H03)
datos_horarios_meteo$H04 <- ifelse(datos_horarios_meteo$V04 == "N", NA, datos_horarios_meteo$H04)
datos_horarios_meteo$H05 <- ifelse(datos_horarios_meteo$V05 == "N", NA, datos_horarios_meteo$H05)
datos_horarios_meteo$H06 <- ifelse(datos_horarios_meteo$V06 == "N", NA, datos_horarios_meteo$H06)
datos_horarios_meteo$H07 <- ifelse(datos_horarios_meteo$V07 == "N", NA, datos_horarios_meteo$H07)
datos_horarios_meteo$H08 <- ifelse(datos_horarios_meteo$V08 == "N", NA, datos_horarios_meteo$H08)
datos_horarios_meteo$H09 <- ifelse(datos_horarios_meteo$V09 == "N", NA, datos_horarios_meteo$H09)
datos_horarios_meteo$H10 <- ifelse(datos_horarios_meteo$V10 == "N", NA, datos_horarios_meteo$H10)
datos_horarios_meteo$H11 <- ifelse(datos_horarios_meteo$V11 == "N", NA, datos_horarios_meteo$H11)
datos_horarios_meteo$H12 <- ifelse(datos_horarios_meteo$V12 == "N", NA, datos_horarios_meteo$H12)
datos_horarios_meteo$H13 <- ifelse(datos_horarios_meteo$V13 == "N", NA, datos_horarios_meteo$H13)
datos_horarios_meteo$H14 <- ifelse(datos_horarios_meteo$V14 == "N", NA, datos_horarios_meteo$H14)
datos_horarios_meteo$H15 <- ifelse(datos_horarios_meteo$V15 == "N", NA, datos_horarios_meteo$H15)
datos_horarios_meteo$H16 <- ifelse(datos_horarios_meteo$V16 == "N", NA, datos_horarios_meteo$H16)
datos_horarios_meteo$H17 <- ifelse(datos_horarios_meteo$V17 == "N", NA, datos_horarios_meteo$H17)
datos_horarios_meteo$H18 <- ifelse(datos_horarios_meteo$V18 == "N", NA, datos_horarios_meteo$H18)
datos_horarios_meteo$H19 <- ifelse(datos_horarios_meteo$V19 == "N", NA, datos_horarios_meteo$H19)
datos_horarios_meteo$H20 <- ifelse(datos_horarios_meteo$V20 == "N", NA, datos_horarios_meteo$H20)
datos_horarios_meteo$H21 <- ifelse(datos_horarios_meteo$V21 == "N", NA, datos_horarios_meteo$H21)
datos_horarios_meteo$H22 <- ifelse(datos_horarios_meteo$V22 == "N", NA, datos_horarios_meteo$H22)
datos_horarios_meteo$H23 <- ifelse(datos_horarios_meteo$V23 == "N", NA, datos_horarios_meteo$H23)
datos_horarios_meteo$H24 <- ifelse(datos_horarios_meteo$V24 == "N", NA, datos_horarios_meteo$H24)


```

Vamos a eliminar algunas de las columnas que no nos aportan información:

- Las columnas Vx

- Las columnas PROVINCIA, MUNICIPIO y PUNTO_MUESTREO no aportan información ya que se trata para todos los casos de estaciones de Madrid y el punto de muestreo es una combinación de los valores de provincia, municipio y estación.

```{r message= FALSE, warning=FALSE}

datos_horarios_meteo <- datos_horarios_meteo[, -grep("^V", colnames(datos_horarios_meteo))]
datos_horarios_meteo <- subset(datos_horarios_meteo, select = -c(PROVINCIA, MUNICIPIO, PUNTO_MUESTREO))

```

A continuación, reorganizamos nuestro dataframe de manera que las distintas magnitudes se muestren como columnas, mientras que las horas pasaran a ser filas (cada fila corresponderá a una hora).

```{r message= FALSE, warning=FALSE}

datos_horarios_meteo <- datos_horarios_meteo %>%
  gather("HORA", "VALOR", H01:H24) %>%
  spread(key = MAGNITUD, value = "VALOR")

```

Por último, cambiamos el nombre de las columnas para poner un nombre significativo, convertimos las columnas con los valores de los contaminantes a tipo numeric y factorizamos las columnas de año y estación.

```{r message= FALSE, warning=FALSE}

colnames(datos_horarios_meteo) <- c("ESTACION", "ANO", "MES", "DIA", "HORA", "RADIACION_UV", "VEL_VIENTO", "DIR_VIENTO", "TEMPERATURA", "HUMEDAD", "PRESION", "RADIACION_SOLAR", "PRECIPITACION")

datos_horarios_meteo$RADIACION_UV <- as.numeric(datos_horarios_meteo$RADIACION_UV)
datos_horarios_meteo$VEL_VIENTO <- as.numeric(datos_horarios_meteo$VEL_VIENTO)
datos_horarios_meteo$DIR_VIENTO <- as.numeric(datos_horarios_meteo$DIR_VIENTO)
datos_horarios_meteo$TEMPERATURA <- as.numeric(datos_horarios_meteo$TEMPERATURA)
datos_horarios_meteo$HUMEDAD <- as.numeric(datos_horarios_meteo$HUMEDAD)
datos_horarios_meteo$PRESION <- as.numeric(datos_horarios_meteo$PRESION)
datos_horarios_meteo$RADIACION_SOLAR <- as.numeric(datos_horarios_meteo$RADIACION_SOLAR)
datos_horarios_meteo$PRECIPITACION <- as.numeric(datos_horarios_meteo$PRECIPITACION)

summary(datos_horarios_meteo)

```

Vamos a guardar nuestro dataset en un fichero csv que utilizaremos para los modelos predictivos.

```{r message= FALSE, warning=FALSE}

write_csv(datos_horarios_meteo, path = "datos_horarios_meteo.csv", append = FALSE, col_names = TRUE, na = '')

```

## Carga de juego de datos con información de estaciones

Cargamos el conjunto de datos con informaciones de las estaciones meteorlógica y vemos su estructura.

```{r message= FALSE, warning=FALSE}

datos_estaciones_meteo <- read_delim("Estaciones meteo/Estaciones_control_datos_meteorologicos.csv", delim = ";", locale = locale(encoding = "windows-1252"))
str(datos_estaciones_meteo)

```

Miramos las parámetros que registran cada una de estas estaciones.

```{r message= FALSE, warning=FALSE}

datos_estaciones_meteo[,c(2, 8:14)]

```

El siguiente paso es unir la información que tenemos en los dos juegos de datos. Se pretende unir para cada estación, tanto la información meteorológica como de calidad del aire. Sin embargo, no todas las estaciones tienen datos de ambos conjuntos y no todas las estaciones disponen de todos los datos.

Para intentar disponer del mayor número de datos posibles, se identifican tres estaciones meteorológicas que sí recogen información para todos los datos y que se encuentran muy próximas a otras tres estaciones que disponen de menos datos (las parejas de estaciones son 102-36, 103-17 y 108-39). La localización de todas las estaciones se puede ver en el portal web de calidad del aire del Ayuntamiento de Madrid.

Además, vamos a eliminar la información de radiación ultravioleta (80) ya que no hay datos en 675860 observaciones de las 685896 de las que disponemos.

```{r message= FALSE, warning=FALSE}

meteo_all <- na.omit(datos_horarios_meteo[, c(1:5, 7:13)])
meteo_all$ESTACION[meteo_all$ESTACION == 102] <- 36
meteo_all$ESTACION[meteo_all$ESTACION == 103] <- 17
meteo_all$ESTACION[meteo_all$ESTACION == 108] <- 39

```

Vamos a cargar el juego de datos con información de calidad del aire que creamos en el script Aire.Rmd. Únicamente vamos a necesitar las observaciones completas a partir de 2018 pues las vamos a juntar con los datos meteorológicos.

```{r message= FALSE, warning=FALSE}

datos_horarios_aire <- read_delim("datos_horarios_aire.csv", delim = ',')
aire_all <- na.omit(datos_horarios_aire[datos_horarios_aire$ANO >= 2018,])

```

## Análisis de datos meteorológicos

Unimos en un único dataset la información de calidad del aire con su correspondiente meteorológica.

```{r message= FALSE, warning=FALSE}

df_clima <- inner_join(aire_all, meteo_all, by = c("ESTACION", "ANO", "MES", "DIA", "HORA"))

```

Vamos a ver en primer lugar la correlación entre las distintas variables. Usamos el coeficiente de correlación de Pearson.

```{r message= FALSE, warning=FALSE}

df_clima2 <- df_clima[, c(6:10, 14:20)]
corrplot(cor(df_clima2), method = "number", addCoef.col = 1, tl.cex = 0.7)


```

Vemos gráficamente algunas de las relaciones más altas encontradas entre agentes contaminantes y varaibles meteorológicas.

```{r echo=TRUE, message=FALSE, warning=FALSE}

nom_meses <- c("Enero", "Febrero", "Marzo", "Abril", "Mayo", "Junio", "Julio", "Agosto", "Septiembre", "Octubre", "Noviembre", "Diciembre")

p1 <- ggplot(df_clima, aes(x = VEL_VIENTO, y = NO2)) + 
  geom_point(aes(col = factor(MES, labels = nom_meses))) + 
  geom_smooth(method = "loess", se = F) + 
  theme_bw() +
  labs(axis.text = element_text(size = 8), axis.title =  element_text(size = 9), title="Velocidad del Viento Vs Dióxido de Nitrógeno (NO2)", y="Dióxido de Nitrógeno (NO2)", x="Velocidad del viento", color = "Mes")

p2 <- ggplot(df_clima, aes(x = VEL_VIENTO, y = O3)) + 
  geom_point(aes(col = factor(MES, labels = nom_meses))) + 
  geom_smooth(method = "loess", se = F) + 
  theme_bw() +
  labs(axis.text = element_text(size = 8), axis.title =  element_text(size = 9), title="Velocidad del Viento Vs Ozono (O3)", y="Ozono (O3)", x="Velocidad del viento", color = "Mes")

p3 <- ggplot(df_clima, aes(x = TEMPERATURA, y = O3)) + 
  geom_point(aes(col = factor(MES, labels = nom_meses))) + 
  geom_smooth(method = "loess", se = F) + 
  theme_bw() +
  labs(axis.text = element_text(size = 8), axis.title =  element_text(size = 9), title="Temperatura vs Ozono (O3)", y="Ozono (O3)", x="Temperatura", color = "Mes")

p4 <- ggplot(df_clima, aes(x = RADIACION_SOLAR, y = O3)) + 
  geom_point(aes(col = factor(MES, labels = nom_meses))) + 
  geom_smooth(method = "loess", se = F) + 
  theme_bw() +
  labs(axis.text = element_text(size = 8), axis.title =  element_text(size = 9), title="Radiación Solar Vs Ozono (O3)", y="Ozono (O3)", x="Radiación Solar", color = "Mes")

p5 <- ggplot(df_clima, aes(x = HUMEDAD, y = O3)) + 
  geom_point(aes(col = factor(MES, labels = nom_meses))) + 
  geom_smooth(method = "loess", se = F) + 
  theme_bw() +
  labs(axis.text = element_text(size = 8), axis.title =  element_text(size = 9), title="Humedad Vs Ozono (O3)", y="Ozono (O3)", x="Humedad", color = "Mes")

plot_cor <- ggarrange(p1, p2, p3, p4, p5, ncol = 2, nrow = 3, common.legend = TRUE, legend = "right")
save_plot("01_correlation.png", plot_cor, base_width = 8, base_height = 8)
plot_cor

```

Vamos ahora a estudiar la velocidad y dirección del viento haciendo uso de la librería openair. Adaptamos en primer lugar el dataframe para utilizarlo como entrada en las funciones de la librería openair.

```{r message= FALSE, warning=FALSE}

df_clima_openair <- df_clima
colnames(df_clima_openair) <-  c("ESTACION", "ANO", "MES", "DIA", "HORA", "SO2", "NO2", "PM25", "PM10", "O3", "date", "NOM_ESTACION", "NOM_TIPO", "ws", "wd", "TEMPERATURA", "HUMEDAD", "PRESION", "RADIACION_SOLAR", "PRECIPITACION")

```

Generamos el gráfico de tipo rosa de los vientos para ver el comporatmiento del Viento en Madrid

```{r message= FALSE, warning=FALSE}

windRose(df_clima_openair)

```



















Creamos los gráficos rosa de los vientos de contaminación para PM10 y PM25.

```{r message= FALSE, warning=FALSE}

pollutionRose(df_clima_openair, pollutant = "PM25")
pollutionRose(df_clima_openair, pollutant = "PM10")

```

Y sus respectivas rosas de percentiles.

```{r message= FALSE, warning=FALSE}

percentileRose(df_clima_openair, pollutant = "PM25", smooth = TRUE)
percentileRose(df_clima_openair, pollutant = "PM10", smooth = TRUE)

```
