---
title: 'Análisis calidad del aire Madrid'
author: "Autor: Sergio Romero Córdoba"
date: "Abril 2022"
output:
  html_document:
    highlight: default
    number_sections: yes
    theme: cosmo
    toc: yes
    toc_depth: 2
  word_document: default
  pdf_document:
    highlight: zenburn
    toc: yes
---

```{r setup, include=FALSE}
knitr::opts_chunk$set(echo = TRUE)
```

# Modelos de predicción de calidad del aire

```{r message= FALSE, warning=FALSE}

library(readr)
library(zoo)
library(dplyr)
library(caTools)
library(ranger)
library(forecast)
library(caret)
library(e1071)
library(LiblineaR)

```

Vamos a cargar los juegos de datos con información de calidad del aire e información meteorológica que creamos en los scripts Aire.Rmd y Meteo.Rmd respectivamente. Únicamente vamos a necesitar las observaciones completas a partir de 2018 pues las vamos a juntar con los datos meteorológicos.

Para intentar disponer del mayor número de datos posibles, se identifican tres estaciones meteorológicas que sí recogen información para todos los datos y que se encuentran muy próximas a otras tres estaciones que disponen de menos datos (las parejas de estaciones son 102-36, 103-17 y 108-39). La localización de todas las estaciones se puede ver en el portal web de calidad del aire del Ayuntamiento de Madrid.

Además, vamos a eliminar la información de radiación ultravioleta (80) ya que no hay datos en 675860 observaciones de las 685896 de las que disponemos.

```{r message= FALSE, warning=FALSE}

datos_horarios_aire <- read_delim("datos_horarios_aire.csv", delim = ',')
aire_all <- na.omit(datos_horarios_aire[datos_horarios_aire$ANO >= 2018,])

datos_horarios_meteo <- read_delim("datos_horarios_meteo.csv", delim = ',')
meteo_all <- na.omit(datos_horarios_meteo[, c(1:5, 7:13)])
meteo_all$ESTACION[meteo_all$ESTACION == 102] <- 36
meteo_all$ESTACION[meteo_all$ESTACION == 103] <- 17
meteo_all$ESTACION[meteo_all$ESTACION == 108] <- 39

```

Vamos a añadir variables al conjunto de datos meteorológicos. En concreto, vamos añadir para cada una de las variables 3 variables nuevas con el valor medio de esa varibles en las últimas 24, 48 y 72 horas. El objetivo es generar modelos no sólamente en base a las condiciones meteorológias del momento sino también en base a las condiciones meteorológicas de las últimas 24, 48 y 72 horas.

```{r message= FALSE, warning=FALSE}

meteo_all <- meteo_all %>%
    dplyr::arrange(desc(ESTACION)) %>% 
    dplyr::group_by(ESTACION) %>% 
    dplyr::mutate(vel_viento_6h = rollmean(VEL_VIENTO, k = 6, fill = NA, align = "right"),
                  dir_viento_6h = rollmean(DIR_VIENTO, k = 6, fill = NA, align = "right"),
                  temperatura_6h = rollmean(TEMPERATURA, k = 6, fill = NA, align = "right"),
                  humedad_6h = rollmean(HUMEDAD, k = 6, fill = NA, align = "right"),
                  presion_6h = rollmean(PRESION, k = 6, fill = NA, align = "right"),
                  radiacion_6h = rollmean(RADIACION_SOLAR, k = 6, fill = NA, align = "right"),
                  precipitacion_6h = rollmean(PRECIPITACION, k = 6, fill = NA, align = "right"),
                  vel_viento_24h = rollmean(VEL_VIENTO, k = 24, fill = NA, align = "right"),
                  dir_viento_24h = rollmean(DIR_VIENTO, k = 24, fill = NA, align = "right"),
                  temperatura_24h = rollmean(TEMPERATURA, k = 24, fill = NA, align = "right"),
                  humedad_24h = rollmean(HUMEDAD, k = 24, fill = NA, align = "right"),
                  presion_24h = rollmean(PRESION, k = 24, fill = NA, align = "right"),
                  radiacion_24h = rollmean(RADIACION_SOLAR, k = 24, fill = NA, align = "right"),
                  precipitacion_24h = rollmean(PRECIPITACION, k = 24, fill = NA, align = "right"),
                  vel_viento_48h = rollmean(VEL_VIENTO, k = 48, fill = NA, align = "right"),
                  dir_viento_48h = rollmean(DIR_VIENTO, k = 48, fill = NA, align = "right"),
                  temperatura_48h = rollmean(TEMPERATURA, k = 48, fill = NA, align = "right"),
                  humedad_48h = rollmean(HUMEDAD, k = 48, fill = NA, align = "right"),
                  presion_48h = rollmean(PRESION, k = 48, fill = NA, align = "right"),
                  radiacion_48h = rollmean(RADIACION_SOLAR, k = 48, fill = NA, align = "right"),
                  precipitacion_48h = rollmean(PRECIPITACION, k = 48, fill = NA, align = "right")
                 ) %>% 
  dplyr::ungroup()

# Quitamos algunas observacioens (las primeras 48 horas) que no tienen valor para alguna de las nuevas variables que hemos creado.
meteo_all <- na.omit(meteo_all)

```

En los siguientes modelos vamos a intentar predecir el índice de calidad del aire. Vamos a calcularlo y guardarlo en una variable

```{r message= FALSE, warning=FALSE}

# El índice de calidad del aire se calcula con los valores horarios de NO2, SO2 y O3 y la media de las últimas 24 horas de las particulas PM10 y PM25, por lo tanto necesitamos calcular en primer lugar la media para estos agentes contaminantes.
aire_all <- datos_horarios_aire[datos_horarios_aire$ANO >= 2018,] %>%
    dplyr::arrange(desc(ESTACION)) %>% 
    dplyr::group_by(ESTACION) %>% 
    dplyr::mutate(pm10_24h = rollmean(PM10, k = 24, fill = NA, align = "right"),
                  pm25_24h = rollmean(PM25, k = 24, fill = NA, align = "right")) %>% 
  dplyr::ungroup()

# El peor valor de los 5 agentes es el que determina el valor del ICA.
aire_all <- aire_all %>%
  mutate(ICA = case_when(
    pm25_24h > 50 | pm10_24h > 100 | NO2 > 400 | O3 > 240 | SO2 > 500  ~ "5",
    pm25_24h > 25 | pm10_24h > 50 | NO2 > 200 | O3 > 180 | SO2 > 350  ~ "4",
    pm25_24h > 20 | pm10_24h > 35 | NO2 > 100 | O3 > 120 | SO2 > 200  ~ "3",
    pm25_24h > 10 | pm10_24h > 20 | NO2 > 40 | O3 > 80 | SO2 > 100  ~ "2",
    TRUE ~ "1"
  )
)

# Transformamos el nuevo campo a tipo factor
aire_all$ICA <- as.factor(aire_all$ICA)

```

Unimos ahora los datasets de calidad del aire con los datos meteorológicos y mostramos un resumen de los datos de los que disponemos

```{r message= FALSE, warning=FALSE}

df_clima <- inner_join(aire_all, meteo_all, by = c("ESTACION", "ANO", "MES", "DIA", "HORA"))
df_clima$ESTACION <- as.factor(df_clima$ESTACION)
df_clima$HORA <- as.factor(df_clima$HORA)
df_clima$NOM_TIPO <- as.factor(df_clima$NOM_TIPO)
summary(df_clima)

```

Vamos a intentar predecir el valor del ICA. La mayoría de las observaciones tienen valor 1 o 2.

Vamos a crear 4 datasets diferentes con los datos meteorológicos del momento, la media de las últimas 6 horas, la media de las últimas 24 horas y las últimas 48 horas.

```{r message= FALSE, warning=FALSE}

df_clima0 <- df_clima[, c(1, 5, 13, 16:23)]
df_clima1 <- df_clima[, c(1, 5, 13, 16, 24:30)]
df_clima2 <- df_clima[, c(1, 5, 13, 16, 31:37)]
df_clima3 <- df_clima[, c(1, 5, 13, 16, 38:44)]
  
```

## Random Forest

Creamos un grid de hiperparámetros que vamos a evaluar. Estos parámetros son:
- num_trees: número de árboles
- mtry: número de variables posibles en cada nodo
- max_depth: máxima profundidad que pueden tener los árboles

```{r message= FALSE, warning=FALSE}

# Grid de hiperparámetros evaluados
param_grid = expand_grid(
                'num_trees' = c(50, 100, 200),
                'mtry'      = c(3, 5, 7),
                'max_depth' = c(10, 20, 0)
             )

# Loop para ajustar un modelo con cada combinación de hiperparámetros
oob_error = rep(NA, nrow(param_grid))

```

### Modelo 1: Datos climatológicos del mismo día.

```{r message= FALSE, warning=FALSE}

for(i in 1:nrow(param_grid)){
  modelo <- ranger(
              formula   = as.factor(ICA) ~ .,
              data      = df_clima0, 
              num.trees = param_grid$num_trees[i],
              mtry      = param_grid$mtry[i],
              max.depth = param_grid$max_depth[i],
              seed      = 123
            )

  oob_error[i] <- modelo$prediction.error
}

# Resultados
resultados <- param_grid
resultados$oob_error <- oob_error
resultados <- resultados %>% arrange(oob_error)

# Mejores hiperparámetros por out-of-bag error
resultados

```

### Modelo 2: Datos climatológicos 24h.

```{r message= FALSE, warning=FALSE}

for(i in 1:nrow(param_grid)){
  modelo <- ranger(
              formula   = as.factor(ICA) ~ .,
              data      = df_clima1, 
              num.trees = param_grid$num_trees[i],
              mtry      = param_grid$mtry[i],
              max.depth = param_grid$max_depth[i],
              seed      = 123
            )

  oob_error[i] <- modelo$prediction.error
}


# Resultados
resultados1 <- param_grid
resultados1$oob_error <- oob_error
resultados1 <- resultados1 %>% arrange(oob_error)


# Mejores hiperparámetros por out-of-bag error
# ==============================================================================
resultados1

```

### Modelo 3: Datos climatológicos 48h.

```{r message= FALSE, warning=FALSE}

for(i in 1:nrow(param_grid)){
  modelo <- ranger(
              formula   = as.factor(ICA) ~ .,
              data      = df_clima2, 
              num.trees = param_grid$num_trees[i],
              mtry      = param_grid$mtry[i],
              max.depth = param_grid$max_depth[i],
              seed      = 123
            )

  oob_error[i] <- modelo$prediction.error
}


# Resultados
resultados2 <- param_grid
resultados2$oob_error <- oob_error
resultados2 <- resultados2 %>% arrange(oob_error)


# Mejores hiperparámetros por out-of-bag error
resultados2

```

### Modelo 4: Datos climatológicos 72h.

```{r message= FALSE, warning=FALSE}

for(i in 1:nrow(param_grid)){
  modelo <- ranger(
              formula   = as.factor(ICA) ~ .,
              data      = df_clima3, 
              num.trees = param_grid$num_trees[i],
              mtry      = param_grid$mtry[i],
              max.depth = param_grid$max_depth[i],
              seed      = 123
            )

  oob_error[i] <- modelo$prediction.error
}


# Resultados
resultados3 <- param_grid
resultados3$oob_error <- oob_error
resultados3 <- resultados3 %>% arrange(oob_error)

# Mejores hiperparámetros por out-of-bag error
resultados3

```

### Mejores hiperparámetros.

Cogemos los mejores parámetros encontrados.

```{r message= FALSE, warning=FALSE}

sample = sample.split(df_clima3$ICA, SplitRatio = .75)
train = subset(df_clima3, sample == TRUE)
test  = subset(df_clima3, sample == FALSE)

modelo.rf <- ranger(
              formula   = ICA ~ .,
              data      = train, 
              num.trees = 200,
              mtry      = 3,
              max.depth = 0,
              importance = "impurity",
              seed      = 123)

```

```{r message= FALSE, warning=FALSE}

#library(Metrics)
predicciones <- predict(
                  modelo.rf,
                  data = test
                )

predicciones <- predicciones$predictions
rmse(test$ICA, predicciones)

```

Mostramos la importancia de las variables

```{r message= FALSE, warning=FALSE}

# Importancia de las variables
importancia_pred <- modelo.rf$variable.importance %>%
                    enframe(name = "predictor", value = "importancia")

# Gráfico
ggplot(
  data = importancia_pred,
  aes(x    = reorder(predictor, importancia),
      y    = importancia,
      fill = importancia)
) +
labs(x = "predictor", title = "Importancia predictores (pureza de nodos)") +
geom_col() +
coord_flip() +
theme_bw() +
theme(legend.position = "none", axis.text = element_text(size = 8), axis.title =  element_text(size = 9), plot.title = element_text(face = 'bold'))

```

### Foreacast 6 horas

```{r message= FALSE, warning=FALSE}

ICA_shifted <- tail(df_clima0$ICA, -6)

df_clima0_shifted <- df_clima0
df_clima0_shifted$ICA <- c(ICA_shifted, NA, NA, NA, NA, NA, NA)
df_clima0_shifted <- na.omit(df_clima0_shifted)

df_clima1_shifted <- df_clima1
df_clima1_shifted$ICA <- c(ICA_shifted, NA, NA, NA, NA, NA, NA)
df_clima1_shifted <- na.omit(df_clima1_shifted)

df_clima2_shifted <- df_clima2
df_clima2_shifted$ICA <- c(ICA_shifted, NA, NA, NA, NA, NA, NA)
df_clima2_shifted <- na.omit(df_clima2_shifted)

df_clima3_shifted <- df_clima3
df_clima3_shifted$ICA <- c(ICA_shifted, NA, NA, NA, NA, NA, NA)
df_clima3_shifted <- na.omit(df_clima3_shifted)

```

### Modelo 1: Datos climatológicos del mismo día.

```{r message= FALSE, warning=FALSE}

for(i in 1:nrow(param_grid)){
  modelo <- ranger(
              formula   = as.factor(ICA) ~ .,
              data      = df_clima0_shifted, 
              num.trees = param_grid$num_trees[i],
              mtry      = param_grid$mtry[i],
              max.depth = param_grid$max_depth[i],
              seed      = 123
            )

  oob_error[i] <- modelo$prediction.error
}

# Resultados
resultados_shifted <- param_grid
resultados_shifted$oob_error <- oob_error
resultados_shifted <- resultados_shifted %>% arrange(oob_error)

# Mejores hiperparámetros por out-of-bag error
resultados_shifted

```

### Modelo 2: Datos climatológicos 6 horas.

```{r message= FALSE, warning=FALSE}

for(i in 1:nrow(param_grid)){
  modelo <- ranger(
              formula   = as.factor(ICA) ~ .,
              data      = df_clima1_shifted, 
              num.trees = param_grid$num_trees[i],
              mtry      = param_grid$mtry[i],
              max.depth = param_grid$max_depth[i],
              seed      = 123
            )

  oob_error[i] <- modelo$prediction.error
}

# Resultados
resultados_shifted1 <- param_grid
resultados_shifted1$oob_error <- oob_error
resultados_shifted1 <- resultados_shifted1 %>% arrange(oob_error)

# Mejores hiperparámetros por out-of-bag error
resultados_shifted1

```

### Modelo 3: Datos climatológicos 24 horas.

```{r message= FALSE, warning=FALSE}

for(i in 1:nrow(param_grid)){
  modelo <- ranger(
              formula   = as.factor(ICA) ~ .,
              data      = df_clima2_shifted, 
              num.trees = param_grid$num_trees[i],
              mtry      = param_grid$mtry[i],
              max.depth = param_grid$max_depth[i],
              seed      = 123
            )

  oob_error[i] <- modelo$prediction.error
}

# Resultados
resultados_shifted2 <- param_grid
resultados_shifted2$oob_error <- oob_error
resultados_shifted2 <- resultados_shifted2 %>% arrange(oob_error)

# Mejores hiperparámetros por out-of-bag error
resultados_shifted2

```

### Modelo 4: Datos climatológicos 48 horas.

```{r message= FALSE, warning=FALSE}

for(i in 1:nrow(param_grid)){
  modelo <- ranger(
              formula   = as.factor(ICA) ~ .,
              data      = df_clima3_shifted, 
              num.trees = param_grid$num_trees[i],
              mtry      = param_grid$mtry[i],
              max.depth = param_grid$max_depth[i],
              seed      = 123
            )

  oob_error[i] <- modelo$prediction.error
}

# Resultados
resultados_shifted3 <- param_grid
resultados_shifted3$oob_error <- oob_error
resultados_shifted3 <- resultados_shifted3 %>% arrange(oob_error)

# Mejores hiperparámetros por out-of-bag error
resultados_shifted3

```

### Foreacast 24 horas

```{r message= FALSE, warning=FALSE}

ICA_shifted2 <- tail(df_clima0$ICA, -24)

df_clima0_shifted2 <- df_clima0
df_clima0_shifted2$ICA <- c(ICA_shifted2, rep(NA, 24))
df_clima0_shifted2 <- na.omit(df_clima0_shifted2)

df_clima1_shifted2 <- df_clima1
df_clima1_shifted2$ICA <- c(ICA_shifted2, rep(NA, 24))
df_clima1_shifted2 <- na.omit(df_clima1_shifted2)

df_clima2_shifted2 <- df_clima2
df_clima2_shifted2$ICA <- c(ICA_shifted2, rep(NA, 24))
df_clima2_shifted2 <- na.omit(df_clima2_shifted2)

df_clima3_shifted2 <- df_clima3
df_clima3_shifted2$ICA <- c(ICA_shifted2, rep(NA, 24))
df_clima3_shifted2 <- na.omit(df_clima3_shifted2)

```

### Modelo 1: Datos climatológicos del mismo día.

```{r message= FALSE, warning=FALSE}

for(i in 1:nrow(param_grid)){
  modelo <- ranger(
              formula   = as.factor(ICA) ~ .,
              data      = df_clima0_shifted2, 
              num.trees = param_grid$num_trees[i],
              mtry      = param_grid$mtry[i],
              max.depth = param_grid$max_depth[i],
              seed      = 123
            )

  oob_error[i] <- modelo$prediction.error
}

# Resultados
resultados_shifted02 <- param_grid
resultados_shifted02$oob_error <- oob_error
resultados_shifted02 <- resultados_shifted02 %>% arrange(oob_error)

# Mejores hiperparámetros por out-of-bag error
resultados_shifted02

```

### Modelo 2: Datos climatológicos 6 horas.

```{r message= FALSE, warning=FALSE}

for(i in 1:nrow(param_grid)){
  modelo <- ranger(
              formula   = as.factor(ICA) ~ .,
              data      = df_clima1_shifted2, 
              num.trees = param_grid$num_trees[i],
              mtry      = param_grid$mtry[i],
              max.depth = param_grid$max_depth[i],
              seed      = 123
            )

  oob_error[i] <- modelo$prediction.error
}

# Resultados
resultados_shifted12 <- param_grid
resultados_shifted12$oob_error <- oob_error
resultados_shifted12 <- resultados_shifted12 %>% arrange(oob_error)

# Mejores hiperparámetros por out-of-bag error
resultados_shifted12

```

### Modelo 3: Datos climatológicos 24 horas.

```{r message= FALSE, warning=FALSE}

for(i in 1:nrow(param_grid)){
  modelo <- ranger(
              formula   = as.factor(ICA) ~ .,
              data      = df_clima2_shifted2, 
              num.trees = param_grid$num_trees[i],
              mtry      = param_grid$mtry[i],
              max.depth = param_grid$max_depth[i],
              seed      = 123
            )

  oob_error[i] <- modelo$prediction.error
}

# Resultados
resultados_shifted22 <- param_grid
resultados_shifted22$oob_error <- oob_error
resultados_shifted22 <- resultados_shifted22 %>% arrange(oob_error)

# Mejores hiperparámetros por out-of-bag error
resultados_shifted22

```

### Modelo 4: Datos climatológicos 48 horas.

```{r message= FALSE, warning=FALSE}

for(i in 1:nrow(param_grid)){
  modelo <- ranger(
              formula   = as.factor(ICA) ~ .,
              data      = df_clima3_shifted2, 
              num.trees = param_grid$num_trees[i],
              mtry      = param_grid$mtry[i],
              max.depth = param_grid$max_depth[i],
              seed      = 123
            )

  oob_error[i] <- modelo$prediction.error
}

# Resultados
resultados_shifted32 <- param_grid
resultados_shifted32$oob_error <- oob_error
resultados_shifted32 <- resultados_shifted32 %>% arrange(oob_error)

# Mejores hiperparámetros por out-of-bag error
resultados_shifted32

```








```{r message= FALSE, warning=FALSE}

# Error de test del modelo final
predicciones <- predict(modelo.rf, data = test)

#predicciones <- predicciones$predictions %>% 
#                bind_cols(test %>% dplyr::select(ICA))

confusionMatrix(predicciones$predictions, test$ICA)

```

```{r message= FALSE, warning=FALSE}

sample = sample.split(df_clima3$ICA, SplitRatio = .75)
train = subset(df_clima3, sample == TRUE)
test  = subset(df_clima3, sample == FALSE)

modelo.rf.prob <- ranger(
              formula   = ICA ~ .,
              data      = train, 
              num.trees = 200,
              mtry      = 3,
              max.depth = 0,
              importance = "impurity",
              seed      = 123,
              probability = TRUE)

```

```{r message= FALSE, warning=FALSE}

# Error de test del modelo final probabilidades
predicciones.prob <- predict(modelo.rf.prob, data = test)
head(predicciones.prob$predictions, 5)

```

### SVM

Para SVM es necesario primero de todo normalizar los datos.

```{r message= FALSE, warning=FALSE}

df_clima0_scaled <- df_clima0
df_clima0_scaled[c(5:11)] <- lapply(df_clima0_scaled[c(5:11)], function(x) c(scale(x)))
df_clima1_scaled <- df_clima0
df_clima1_scaled[c(5:11)] <- lapply(df_clima1_scaled[c(5:11)], function(x) c(scale(x)))
df_clima2_scaled <- df_clima0
df_clima2_scaled[c(5:11)] <- lapply(df_clima2_scaled[c(5:11)], function(x) c(scale(x)))
df_clima3_scaled <- df_clima0
df_clima3_scaled[c(5:11)] <- lapply(df_clima3_scaled[c(5:11)], function(x) c(scale(x)))

```

Ejecutamos  para el dataset df_clima2_scaled con kernel radial.

```{r message= FALSE, warning=FALSE}

sample = sample.split(df_clima2_scaled$ICA, SplitRatio = .05)
train = subset(df_clima2_scaled, sample == TRUE)
test  = subset(df_clima2_scaled, sample == FALSE)

set.seed(123)
svm_cv <- tune("svm", ICA ~ ., data = train, kernel = 'radial',
               ranges = list(cost = c(0.01, 1, 5),
                             gamma = c(0.5, 2, 5)))

ggplot(data = svm_cv$performances, aes(x = cost, y = error, color = as.factor(gamma))) +
  geom_line() +
  geom_point() +
  labs(title = "Error de clasificación vs hiperparámetros C y gamma", color = "gamma") +
  theme_bw() +
  theme(legend.position = "bottom")

resultados4 <- svm_cv$performances %>% arrange(error)
resultados4

```

```{r message= FALSE, warning=FALSE}

sample = sample.split(df_clima2_scaled$ICA, SplitRatio = .2)
train = subset(df_clima2_scaled, sample == TRUE)
test  = subset(df_clima2_scaled, sample == FALSE)

predicciones <- predict(object = svm_cv$best.model, newdata = test)

paste("Error de test:", 100 * mean(test$ICA != predicciones), "%")

```